福建金門地方法院民事判決
110年度訴字第77號
原      告  呂正寬
訴訟代理人  戴家旭律師
            許寧珊律師
被      告  陳宗鐘
            吳添福

上  一  人
訴訟代理人  李明治
            吳淑蘭
上列當事人間請求確認通行權存在事件，本院於中華民國111年3
月25日言詞辯論終結，判決如下：
    主  文
確認原告就被告陳宗鐘所有坐落金門縣○○鎮○○○○段○○○地號土地
如附圖甲方案所示紅色斜線部分面積一Ｏ點六二平方公尺土地有
通行權存在。
確認原告就被告吳添福所有坐落金門縣○○鎮○○○○段○○○地號土地
如附圖甲方案所示紅色斜線部分面積四一點一八平方公尺土地有
通行權存在。
被告應容忍原告通行上開第一項、第二項所示之土地，並應容忍
原告在第一項、第二項土地鋪設柏油或水泥以供通行使用，並不
得設置地上物或為任何妨害原告通行之行為。
訴訟費用由原告負擔。 
    事實及理由
壹、程序部分
一、按確認法律關係之訴，非原告有即受確認判決之法律上利益
    者，不得提起之，民事訴訟法第247條第1項定有明文。又所
    謂即受確認判決之法律上利益，係指法律關係之存否不明確
    ，原告主觀上認其在法律上之地位有不安之狀態存在，且此
    種不安之狀態，能以確認判決將之除去者而言（最高法院52
    年台上字第1240號裁判意旨參照）。本件原告主張其所有之
    坐落金門縣○○鎮○○○○段000地號土地（下稱系爭181地號土地
    ）為袋地，須經由被告陳宗鐘所有之坐落金門縣○○鎮○○○○段
    000地號土地（下稱系爭182地號土地）、被告吳添福所有之
    坐落金門縣○○鎮○○○○段000地號土地（下稱系爭185地號土地
    ），方可到達對外聯絡道路等情，為被告陳宗鐘、吳添福（
    下稱被告二人）所否認，足見原告就其所主張之通行權是否
    存在即屬不明確，其法律上之地位處於不安定狀態，須以確
    認判決予以確認，揆諸上開說明，原告提起本件確認訴訟，
    應認有即受確認判決之法律上利益，合先敘明。
二、次按不變更訴訟標的，而補充或更正事實上或法律上之陳述
    者，非為訴之變更或追加。民事訴訟法第256條分別定有明
    文。經查：原告於民國110年10月19日起訴原聲明：「一、
    確認原告對被告陳宗鐘所有系爭182地號，如附圖一A部分範
    圍內之土地有通行權存在。二、確認原告對被告吳添福所有
    系爭185地號，如附圖一B部分範圍內之土地有通行權存在。
    三、被告二人應容忍原告通行上開第一項、第二項所示之土
    地，並應容忍原告在第一項、第二項土地鋪設柏油或水泥以
    供通行使用，並不得設置地上物或為任何妨害原告呂正寬通
    行之行為。」等語（見本院卷第14頁），嗣於111年3月24日
    以民事變更訴之聲明暨陳述意見第五狀變更聲明：「一、確
    認原告對被告陳宗鐘所有系爭182地號，如附圖二所示A（面
    積10.62平方公尺）部分土地有通行權存在。二、確認原告
    對被告吳添福所有系爭185地號，如附圖二所示B（面積41.1
    8平方公尺）部分土地有通行權存在。三、被告二人應容忍
    原告通行上開第一項、第二項所示之土地，並應容忍原告在
    第一項、第二項土地鋪設柏油或水泥以供通行使用，並不得
    設置地上物或為任何妨害原告通行之行為。」等語（見本院
    卷第252-253頁），末於111年3月25日變更聲明為：「一、
    確認原告對被告陳宗鐘所有系爭182 地號，如金門縣地政局
    111 年3 月16日地測字第1110001977號所附複丈成果圖之甲
    方案（面積10.62平方公尺）部分土地有通行權存在。二、
    確認原告對被告吳添福所有系爭185 地號，如金門縣地政局
    111 年3 月16日地測字第1110001977號所附複丈成果圖之甲
    方案（面積41.18平方公尺）部分土地有通行權存在。三、
    被告二人應容忍原告通行上開第一項、第二項所示之土地，
    並應容忍原告在第一項、第二項土地鋪設柏油或水泥以供通
    行使用，並不得設置地上物或為任何妨害原告通行之行為。
    」等語（見本院卷第278-279頁），原告所為上開變更聲明
    ，僅係依據附圖甲方案所示而為補充、更正其聲明，應屬補
    充、更正事實上之陳述，非屬訴之變更、追加，應予准許。
三、被告陳宗鐘經合法通知，未於最後言詞辯論期日到場，且核
    無同法第386 條所列各款情形，爰依原告之聲請，由其一造
    辯論而為判決。
貳、實體部分
一、原告主張：
  ㈠原告所有系爭181地號土地與公路無適宜之聯絡，致不能為通
    常使用，而為袋地：
　⒈系爭181地號土地四周分別為系爭182地號、金門縣○○鎮○○○○
    段○○○○段○000地號、205地號、151地號、180地號、179地號
    土地所圍繞，且均未與現有巷道或道路相連接，而無法通行
    至公路即西海路1段，系爭181地號土地與西海路1段無適宜
    之聯絡。
　⒉系爭181地號土地為自然村專用區，若經主管機關許可後，得
    興建建物為居住使用。然系爭181地號土地現未與公路、現
    有巷道相臨接，是原告無法依金門縣建築管理自治條例第10
    條第1項規定，申請指示（定）建築線。又依同條例第6條規
    定，基地未經指示（定）建築線，即不得建築。準此，系爭
    181地號土地固可做為建地使用，然因其未與道路或現有巷
    道相連接，客觀上無法為建築使用。
　⒊依金門特定區計畫土地使用許可相關法規，申請自然村土地
    使用許可需檢具指示（定）建築線證明，且建築基地應設置
    足夠寬度之連外道路，如建築基地未臨接現有道路，則應與
    既成巷道相連通。系爭181地號土地未與現有巷道或道路相
    連通，並因之無法申請指示（定）建築線，已如前述，是系
    爭181地號土地現實上亦無法取得自然村土地使用許可，益
    徵系爭181地號土地不符建築法規之基本要求，而不得開發
    使用，難謂已達可通常使用之程度。
　⒋承上，系爭181地號土地客觀上未有現有巷道或道路使其與公
    路即西海路1段相聯絡，原告無法以符合法規範之方式為建
    築使用，致系爭181地號土地長期處於閒置、荒廢之狀態，
    堪認已不能為通常使用，系爭181地號土地確屬袋地。
　㈡原告主張通行系爭182地號、185地號土地為損害最少之處所
    及方法。且原告主張通行道路寬度應為3公尺，係為符合建
    築法規之最低要求，具有必要性，要屬合理：
　⒈系爭181地號土地周圍編有現有巷道者，為同段204地號、205
    地號、199地號、184地號土地。惟系爭181地號土地與同段2
    04地號、205地號、199地號土地上方之現有巷道間，已被建
    築物區隔，原告自不可能要求建築物所有權人拆除房屋，以
    挪出部分土地使系爭181地號土地與上開現有巷道相連接，
    況上開現有巷道亦未與西海路1段相聯絡，難達通常使用之
    程度。反觀同段184地號土地上方之現有巷道，其與西海路1
    段間，尚有其他已編定之現有巷道相連通，原告如以通行系
    爭182地號、185地號土地方式，續接通行同段184地號土地
    及其他地號土地之現有巷道，即得直接聯絡西海路1段，顯
    為最經濟、有效之通行方法。
  ⒉系爭181地號土地可為建築使用，為使系爭181地號土地能為
    通常之使用，酌定通行道路寬度時，自應將建築需求納入考
    量。又原告主張之通行方案，其通行道路長度約15公尺，參
    照建築技術規則建築設計施工編第2條第1項第2款規定，私
    設通路長度在10公尺以上未滿20公尺時，其通路寬度不得小
    於3公尺。準此，原告主張寬度3公尺之通行道路，係為符合
    法規最低要求，有其必要性。
　㈢對被告吳添福抗辯之回應：
  ⒈依現有巷道資訊管理系統圖資，同段151地號土地及其西北側
    多數土地上方均無現有巷道，被告吳添福所指灰色道路僅在
    西北方之末端部分已被編定為現有巷道，而得供公眾通行使
    用。是依被告吳添福主張之附圖乙方案，原告除通行同段15
    1地號土地外，尚需通行5筆以上之其他土地，始得與既有之
    現有巷道相連接，其中同段207地號土地甚從正中間被一分
    為二。被告吳添福主張之通行方法，無論其影響範圍、土地
    數、所有權人數及對鄰地所有權人之侵害程度，均比原告主
    張通行方法更為廣泛、嚴重，自不足採。
　⒉系爭182地號及系爭185地號土地現況已係平整之路面，原告
    無須動用過多工程，即可通行此地。反觀同段151地號土地
    則是一片泥濘，原告若欲通行該地勢須花費大量資源整地、
    鋪路，顯不經濟。且縱系爭182地號、185地號土地間存有高
    低落差，亦得以適當工法予以修正，不致影響通行。被告吳
    添福主張同段151地號土地比系爭182地號及系爭185地號土
    地更適宜通行，顯非事實，核無足採。
　㈣原告請求通行之道路（附圖甲方案)僅約3公尺路寬，其選擇
    由系爭182地號土地及系爭185地號土地邊緣經過，除所占面
    積不大，亦已避免破壞系爭182地號土地及系爭185地號土地
    完整性，堪認係損害被告二人最少之處所及方法，爰依民法
    第787條第1項、第787條第2項前段、第788條第1項前段規定
    ，請求確認其對於系爭182地號土地及系爭185地號土地具有
    袋地通行權存在，得通行範圍如附圖甲方案所示，並得於其
    上開設道路等語。
  ㈤並聲明：如主文第一至三項所示。
二、被告則以：
　㈠被告陳宗鐘部分：經合法通知，未於最後言詞辯論期日到場
    ，亦未提出書狀作任何答辯。
　㈡被告吳添福部分：
　⒈原告主張就系爭182地號與系爭185地號土地有通行權云云，
    然就原告主張之路徑，除需經系爭182地號與系爭185地號土
    地外，尚需經過同段184地號土地始得聯絡對外道路，惟原
    告未訴請確認其就同段184地號土地有通行權，僅就系爭182
    地號與系爭185地號土地訴請確認有通行權，顯無理由。
  ⒉系爭182地號與系爭185地號土地間本存有高低落差，且就原
    告系爭181地號土地等西北側居民之慣行，係以其土地西北
    側之既成道路為據。
　⒊原告主張之路徑，需經系爭182地號及系爭185地號土地及同
    段184地號等三筆土地，始得聯絡既有道路，相較於以同段1
    51地號土地為路徑，就居民慣行、路徑長短、私有權影響等
    ，附圖乙方案顯然更為適宜。另就原告所有系爭181地號土
    地之西南側鄰地同段204地號土地之新建工程，亦係取道同
    段151地號土地聯絡前揭灰色道路等語，資為抗辯。
　⒋並聲明：原告之訴駁回。
三、兩造整理不爭執及爭執之事項（見本院卷第281-282頁，為
    敘述方便，文句略作修正）：
　㈠不爭執事項：
　⒈系爭181地號土地為原告所有。
　⒉系爭182地號土地為被告陳宗鐘所有。
　⒊系爭185地號土地為被告吳添福所有。
　㈡爭執事項：
  ⒈原告所有之系爭181地號土地是否為袋地且無對外聯繫道路？
　⒉原告得否請求通過被告陳宗鐘所有之系爭182地號土地及被告
    吳添福所有之系爭185地號土地？
　⒊原告請求通過被告陳宗鐘所有之系爭182地號土地及被告吳添
    福所有之系爭185地號土地，道路寬度三公尺，有無必要性
    ？
　⒋原告得否請求被告二人容忍原告通行土地，並應容忍原告在
    土地鋪設柏油或水泥以供通行使用，並不得設置地上物或為
    任何妨害原告通行之行為？
四、本院之判斷：
　㈠原告所有之系爭181地號土地為袋地且無對外聯繫道路，原告
    得主張民法第787條第1項規定之袋地通行權：
　⒈按土地因與公路無適宜之聯絡，致不能為通常使用時，除因
    土地所有人之任意行為所生者外，土地所有人得通行周圍地
    以至公路，民法第787條第1項定有明文。此所謂「土地與公
    路無適當之聯絡」，其情形不以土地絕對不通公路為限，即
    土地雖非絕對不通公路，因其通行困難以致不能為通常之使
    用時，亦應許其通行周圍地以至公路（最高法院53年台上字
    第2996號判例意旨參照）。
　⒉經查，原告主張其所有系爭181地號土地為一袋地，四周分別
    為系爭182地號、同段204地號、205地號、151地號、180地
    號、179地號土地所圍繞，且均未與現有巷道或道路相連接
    ，而無法通行至公路即西海路1段，故與對外道路無適宜之
    聯絡乙節，業據其提出系爭181地號土地登記第二類謄本、
    系爭182地號土地登記第二類謄本、金門縣現有巷道資訊管
    理系統圖資訊截圖、現場照片各1份為證（見本院卷第19、2
    1、107-109頁）。又原告主張系爭181地號土地為袋地之事
    實，復經本院於111年1月19日至現場勘驗，內容略以：系爭
    181地號土地北方緊鄰同段151地號土地及東北方緊鄰同段18
    0地號土地，西方緊鄰同段205地號土地，東方緊鄰同段179
    地號土地，南方緊鄰同段204地號土地及東南方緊鄰同段182
    地號土地，現場觀之，系爭181地號土地四周均為他人土地
    所為繞而為一袋地等語，有本院勘驗筆錄1份、現場照片存
    卷可參（見本院卷第123-148頁），另依金門縣政府111年1
    月21日府建都字第1110005957號函內容略以：系爭181地號
    土地未鄰接道路等語（見本院卷第157-162頁），且依金門
    縣地政局111年3月16日地測字第1110001977號函暨檢附之附
    圖甲方案、乙方案（見本院卷第235-240頁），亦可見系爭1
    81地號土地周圍為其他土地所圍繞。被告吳添福就系爭181
    地號土地是否為袋地乙節於本院言詞辯論時所不爭執，依民
    事訴訟法第280條第1項規定，視同自認；復參以本件被告陳
    宗鐘已於相當時期受合法之通知，未於言詞辯論期日到場，
    亦未提出答辯書狀為任何爭執，依民事訴訟法第280條第3項
    準用第1項規定，視同自認，堪認系爭181地號土地確實與公
    路無適宜之聯絡，以致不能為通常之使用。則原告依民法第
    787條第1項之規定，自得擇周圍地損害較小之處所通行以至
    公路。
　㈡原告所主張如附圖甲方案所示為損害最少之方式，通行道路
    寬度三公尺，有其必要性：
　⒈按土地因與公路無適宜之聯絡，致不能為通常使用者，土地
    所有人得通行周圍地以至公路。有通行權人，應於通行必要
    之範圍內，擇其周圍地損害最少之處所及方法為之，民法第
    787 條第1 項、第2 項前段定有明文。所謂通行之必要範圍
    、周圍地損害最小之處所及方法，應依社會通常之觀念，就
    周圍地之地理狀況、相關公路位置、與通行土地之面積、距
    離、相鄰土地利用人之利害得失及其他各種情事，按具體事
    例斟酌判斷之。
　⒉經查：原告所有系爭181地號土地為袋地乙節，業如前述。而
    系爭181地號土地分區為自然村專用區，依金門特定區計畫
    細部計畫（土管要點）第22點規定（略以）：「...凡自然
    村專用區未完成細部計畫，應依『金門特定區計畫土地使用
    許可審議規範』及『金門特定區計畫土地使用許可審查辦法』
    ，提出開發計畫及相關文件，經由本縣『金門特定區計畫土
    地使用許可審議委員會』審查通過後，始得開發或發照建築
    」；另查水頭自然村專用區尚未擬定細部計畫等情，有金門
    縣政府111年1月21日府建都字第1110005957號函文存卷可考
    （見本院卷第157頁），再依金門特定區計畫土地使用許可
    審查要點第2點第4款規定：「申請自然村土地使用許可應檢
    具下列書圖文件：建築線證明文件（指示【定】建築線證明
    正本、既成巷道證明正本、私設道路土地使用權同意書正本
    等相關文件）。」、金門特定區計畫土地使用許可審議規範
    第6點第2款約定：「申請自然村土地使用許可基地應設置足
    夠寬度之連外道路，建築物與道路之關係如下：基地未臨接
    現有道路，基地之通道應符合建築技術規則有關通道之標準
    。」，故系爭181地號土地分區為自然村專用區，為可供建
    築之建築基地，然依前揭規定，原告欲使用系爭181地號土
    地以建築使用，依法應設置足夠寬度之連外道路，並檢具得
    通行之證明文件始可申請，故有通行鄰地之必要。
　⒊另依據金門特定區計畫土地使用許可審查要點第6點規定：「
    基地應設置足夠寬度之聯外道路，並不得阻絕相鄰地區出入
    道路之功能。」；金門縣建築管理自治條例第7條規定：「
    建築基地與建築線接連部分之最小寬度，規定如下：一、建
    築基地為畸零地，其寬度不足，惟依規定不必補足者，不得
    小於二公尺。二、以私設通路連接建築線者，其寬度不得小
    於建築技術規則所定私設通路之最小寬度。」；建築技術規
    則建築設計施工編第2條第1項第2款規定：「基地應與建築
    線相連接，其連接部份之最小長度應在二公尺以上。基地內
    私設通路之寬度不得小於左列標準：二、長度在十公尺以上
    未滿二十公尺者為三公尺。」是依前揭規定之說明，系爭18
    1地號土地屬於自然村專用區，若欲作為建築使用，須提出
    開發計畫並由金門特定區計畫土地使用許可審議委員會審查
    通過，且依金門特定區計畫土地使用許可審查要點第6點及
    金門縣建築管理自治條例第7條規定、建築技術規則建築設
    計施工編第2條第1項第2款規定，基地應與建築線相連接，
    其連接部份之最小長度應在二公尺以上。基地內私設通路長
    度在十公尺以上未滿二十公尺者之寬度不得小於三公尺，始
    得開發或發照建築。因此，依據原告所主張之附圖所示甲方
    案通行系爭182及185地號土地之長度業已超過20公尺，依上
    開規定道路寬度不得小於三公尺，另衡諸汽車（一般交通工
    具）及為達建築使用目的所需之重型機具或運輸廢棄物之貨
    車，其車寬約2公尺，是原告主張應有3公尺寬之通行範圍（
    即附圖甲、乙所示通行道路寬度均為3公尺），尚屬合理，
    且為通行所必要。　　
　⒋另查同段150地號土地、203之1地號土地及184地號土地經金
    門縣金城鎮公所核定為現有巷道，此有金門縣政府111年1月
    21日府建都字第1110005957號函文及111年2月22日府建管字
    第1110013616號函文存卷可憑（見本院卷第157-164頁、第1
    93-216頁），是本院審酌系爭181地號土地連接至已鋪設路
    面之現有巷道並對外連接至西海路1段之方法至少有二，即
    如附圖之甲、乙方案所示，分別自原告所有之系爭181地號
    土地之東南方及西北方連接至被告二人分別所有之系爭182
    、185地號土地，及同段151、203-1、150地號土地前方之既
    有巷道。經本院囑託金門縣地政局就二方案之通行面積為測
    量（如附圖甲、乙方案之紅色斜線區塊所示），可知原告主
    張之甲方案需通行他人土地面積51.80平方公尺（其中需通
    行被告陳宗鐘之土地10.62平方公尺、被告吳添福之土地41.
    18平方公尺）；另乙方案需通行他人土地面積69.93平方公
    尺（其中需通行訴外人盧彩雪之土地10.83平方公尺、訴外
    人陳永聰、吳宗能公同共有之土地33.97平方公尺、訴外人
    中華民國所有，財政部國有財產署管理之土地4.48、5.69平
    方公尺、訴外人吳志耀所有之土地14.96平方公尺）由前揭
    通行他人土地面積相較，採甲方案通行所需使用之他人土地
    之人數及面積明顯少於乙方案，顯見原告主張之甲方案為對
    周圍地損害最少之通行處所及方法。至被告吳添福辯稱：現
    有巷道屬他人之土地需經其同意始得通過，且原告所有之系
    爭181地號土地欲通行至系爭182、185地號土地間具有高低
    落差云云。然查，同段150地號土地、203之1地號土地及184
    地號土地經金門縣金城鎮公所核定為現有巷道已如前述，是
    認原告所主張之甲方案所通行藍色斜線之現有巷道已符合所
    謂既成道路成立公用地役關係之要件：⑴供不特定之公眾通
    行所必要，而非僅為通行之便利或省時。⑵於公眾通行之初
    ，土地所有權人並無阻止之情事。⑶經歷之年代久遠而未曾
    中斷，司法院大法官釋字第400號解釋意旨參照，故得為一
    般人所通行之用，無須得所有權人之同意即得為通行使用；
    又甲方案之通行道路土地間具有約1.07公尺之高低落差，雖
    有上開本院勘驗筆錄及附圖所示之甲方案在卷可參，然原告
    非不能在土地鋪設柏油或水泥以供通常使用（參下述㈢），
    以解決高低落差之問題。是被告吳添福上開辯詞，不足為取
    。揆諸上開說明，原告請求採甲方案通行，應予准許。
  ㈢原告得請求被告二人容忍原告通行土地，並應容忍原告在土
    地鋪設柏油或水泥以供通行使用，並不得設置地上物或為任
    何妨害原告通行之行為：
  ⒈按有通行權人，於必要時，得開設道路，民法第788條第1項
    前段定有明文。又鄰地通行權之性質，為土地所有權人所有
    權之擴張，與鄰地所有權人所有權之限制，是以土地所有權
    人或使用權人，如確有通行鄰地之必要，鄰地所有權人或使
    用權人，即有容忍其通行之義務，此為法律上之物的負擔（
    最高法院70年度台上字第3334號判決意旨參照）。通行權人
    既經確認有通行權存在，被通行地之所有人及使用人自有容
    忍之義務，如有阻止或妨害之行為，通行權人當得依據民法
    第767條物上請求權之規定，請求予以禁止或排除（最高法
    院88年度台上字第2864號判決意旨參照）。
  ⒉經查，原告就其所有之系爭181地號土地對被告二人分別所有
    之系爭182地號、185地號土地分別有通行權存在，業如前述
    ，為求建築房屋及通行之便利及安全，有必要開設道路通行
    使用，從而，原告本於所有權之作用及袋地通行權之法律關
    係，請求被告二人容忍原告通行土地，並應容忍原告在土地
    鋪設柏油或水泥以供通行使用，並不得設置地上物或為任何
    妨害原告通行之行為，為有理由，亦應准許。
五、綜上所述，原告請求確認其所有系爭181地號土地對於被告
    陳宗鐘所有系爭182地號土地如附圖甲方案所示紅色斜線部
    分面積10.62平方公尺土地有通行權存在；就被告吳添福所
    有系爭185地號土地如附圖甲方案所示紅色斜線部分面積41.
    18平方公尺土地有通行權存在；被告二人應容忍原告通行上
    開第一項、第二項所示之土地，並應容忍原告在第一項、第
    二項土地鋪設柏油或水泥以供通行使用，並不得設置地上物
    或為任何妨害原告通行之行為，均有理由，應予准許。
六、本件事證已臻明確，兩造其餘之攻擊或防禦方法及所用之證
    據，經本院斟酌後，認為均不足以影響本判決之結果，爰不
    逐一論列，附此敘明。
七、末按因共有物分割、經界或其他性質上類似之事件涉訟，由
    敗訴當事人負擔訴訟費用顯失公平者，法院得酌量情形，命
    勝訴之當事人負擔其一部。又敗訴人之行為，按當時之訴訟
    程度，為伸張或防衛權利所必要者，因此行為所生之費用，
    法院得酌量情形，命勝訴之當事人負擔其全部或一部。分據
    民事訴訟法第80條之1及第81條第2項所規定。審酌本件確認
    通行權存在訴訟，受益者為原告，如由敗訴之被告負擔訴訟
    費用顯失公平，故認應由原告負擔全部訴訟費用，附此敘明
    。
八、訴訟費用負擔之依據：民事訴訟法第80條之1及第81條第2項
    ，判決如主文。
中　　華　　民　　國　　111 　年　　3 　　月　　31　　日
                  民事第一庭  法　官　黃俊偉
以上正本係照原本作成。　　　　　　　　　
如對本判決上訴，須於判決送達後20日內向本院提出上訴狀。
中　　華　　民　　國　　111 　年　　3 　　月　　31　　日
                              書記官  黃紹洧